【裁判字號】    95,保險上,40
【裁判日期】    970122
【裁判案由】    給付保險金
【裁判全文】
臺灣高等法院民事判決                95年度保險上字第40號
上  訴  人  新光人壽保險股份有限公司
法定代理人  乙○○
訴訟代理人  丙○○
            黃訓章律師
被  上訴人  丁○○
訴訟代理人  李志聖律師
上列當事人間請求給付保險金事件，上訴人對於中華民國95年6
月21日臺灣臺北地方法院95年度保險字第15號第一審判決提起上
訴，本院於97年1月8日言詞辯論終結，判決如下：
    主  文
上訴駁回。
第二審訴訟費用由上訴人負擔。
    事    實    及    理    由
一、被上訴人主張略以：被上訴人之子陳昭禾於民國（下同）94
    年3月15日與上訴人訂立保額新臺幣（下同）10萬元之新長
    安終身壽險契約（保單號碼EHA11150號），附加保額300萬
    元平安意外傷害保險附約及保額50萬元綜合保障附約，以陳
    昭禾本人為被保險人，被上訴人為受益人。陳昭禾於94年7
    月21日自台北市○○區○○街36巷3號13樓住家（下稱陳宅
    ）不幸墜樓意外身故，被上訴人乃於同年月26日申請保險金
    ，惟上訴人僅於同年9月27日支付新長安終身壽險契約之保
    險金10萬9832元，拒付平安意外傷害保險附約身故保險金
    300 萬元、綜合保障附約身故保險金50萬元，雖經被上訴人
    催討，上訴人仍於94年11月28日回函拒絕給付。爰依保險金
    給付請求權請求保險金等語。於原審聲明：上訴人應給付被
    上訴人350萬元，及自94年10月28日起至清償日止，按年息
    10%計算之利息（原審判決被上訴人勝訴，上訴人不服提起
    上訴）。並答辯聲明：上訴駁回。
二、上訴人則以：系爭平安意外傷害保險附約第3條及綜合保障
    附約第4條明定，意外傷害事故係指非由疾病引起之外來突
    發事故。所謂外來突發事故必須兼具外來、突發二個要件，
    然被上訴人並未就上述要件舉證。陳昭禾身高達178公分，
    陳宅後側陽台護欄含欄杆高度達120.5公分，已逾陳昭禾身
    高一半又30公分，其收取晾曬衣物或整理陽台防水簾之際，
    殊無可能翻越陽台護欄跌落於對面大樓地面。縱係不慎墜樓
    亦應垂直落地，但其墜地位置距陳宅陽台向下延伸之垂直壁
    約有844公分，距水平延伸垂直壁達702公分，實無意外墜樓
    死亡可能；況當年海棠颱風解除警報已於94年7月20日凌晨2
    時30分發佈，陳昭禾也不可能遭颱風吹落地面。檢察官於臺
    灣臺北地方法院檢察署94年度相字第535號相驗卷（下稱相
    驗卷）所為相驗結論對本件並無拘束力，被上訴人既未證明
    陳昭禾因外來突發事故死亡，上訴人自無需給付保險金等語
    ，資為抗辯。並聲明：(一)原判決廢棄。(二)上開廢棄部分，被
    上訴人在第一審之訴及其假執行之聲請均駁回。
三、兩造不爭執事實：
  (一)94年3月15日，被上訴人之子陳昭禾與上訴人訂立保額10 萬
    元之新長安終身壽險契約，附加保額300萬元平安意外傷害
    保險附約及保額50萬元綜合保障附約，陳昭禾本人為被保險
    人，被上訴人為受益人。陳昭禾於94年7月21日清晨1時50分
    許自陳宅墜落一樓地面，旋因出血性休克死亡。被上訴人於
    同年月26日申請保險金，上訴人於同年9月27日支付新長安
    終身壽險契約保險金10萬9832元；但是拒付平安意外傷害保
    險附約身故保險金300萬元、綜合保障附約身故保險金50 萬
    元。
  (二)系爭平安意外傷害保險附約第3條第1款及綜合保障附約第4
    條第1款均約定：意外傷害事故指被保險人於本附約有效期
    間內，因遭受意外傷害事故，致其身體蒙受傷害而致殘廢或
    死亡。意外傷害事故，指非由疾病引起之外來突發事故。系
    爭平安意外傷害保險附約第12條第1項第2款及綜合保障附約
    第14條第2款，將要保人、被保險人的故意行為列為保險賠
    償之除外責任事由。
  (三)陳宅後側陽台護欄與欄杆高度合計為120.5公分（水泥護欄
    高度89公分，其上不鏽鋼欄杆高度31.5公分），地板至天花
    板距離為283公分。陳昭禾於要保申請書填載身高為174公分
    ，相驗屍體所測得身高為178公分，其墜地處距社區大樓一
    樓垂直壁約有844公分，距社區大樓一樓水平延伸垂直壁達
    702公分。當年海棠颱風解除警報已於94年7月20日凌晨2時
    30 分發佈。
  (四)於被上訴人請求有理由時，應自94年10月28日起計息。
四、本件爭點為：被上訴人主張被保險人陳昭禾係意外墜樓死亡
    等語；上訴人則以被上訴人未能證明陳昭禾係意外死亡為由
    ，拒絕理賠云云。茲就兩造論點分述如下：
  (一)按當事人主張有利於己之事實者，就其事實有舉證之責任，
    民事訴訟法第277條前段定有明文。次按被保險人或受益人
    僅須證明保險事故之損害業已發生即可，保險人如主張其有
    免責事由，應由保險人負舉證之責（最高法院74年台上字第
    848號判決意旨參照）；保險人抗辯被保險人係自殺死亡，
    其不負賠償責任云云，自屬主張有利於己之事實，即應由其
    負舉證之責（最高法院91年台上字第2187號判決意旨參照，
    該院90台上2335號裁定、93台上字第2391號判決意旨亦採相
    同見解）。
  (二)查被保險人陳昭禾於上揭時地墜樓死亡，已如前述，依上開
    說明，被上訴人只需證明被保險人死亡事實即為已足，至於
    上訴人質疑陳昭禾死因具有除外事由，應由其負舉證責任，
    並非被上訴人須舉證除外事由不存在始得請領保險金。證人
    陳敬文證稱：大約在半夜，我家住8樓，有聽到窗外有人叫
    「啊」的聲音，以及「碰」的聲音，類似車禍般物體相撞的
    聲音，我就到後陽台查看，隱約看到有人在一樓地上，我就
    趕到樓下查看，此時警衛也到了。我不認識陳昭禾或其家人
    等語（見原審卷第84頁背面筆錄）；核與其警訊供述相符（
    見相驗卷第4至5頁）。證人與兩造均無親屬、僱傭關係，與
    被上訴人居住同一社區住戶但互不相識，並結證願負偽證刑
    責，其證詞應屬可信，其證稱陳昭禾甫自13樓下墜時尚且驚
    呼「啊」，可見事出突然，與故意跳樓情節有別。
  (三)證人即陳昭禾女友徐慧如亦證稱：當天凌晨5時30分回陳宅
    才知道陳昭禾墜樓，他做仲介菲傭工作很煩，但沒有欠卡債
    ，我倆感情很好，陳宅後方陽台貼塑膠布是為了防雨，都是
    他去貼的，我不敢貼，他平常都是直接爬上去貼等語（見相
    驗卷第23頁背面至24頁正面），核與陳宅後陽台天花板與不
    鏽鋼欄杆間遺有黏貼白色塑膠布、地板留有拖鞋一雙情節相
    符（見相驗卷第13至15頁相片），陳昭禾確未積欠銀行債務
    ，亦有財團法人金融聯合中心資料在卷可參（見相驗卷第26
    、27頁）。參以原審於95年5月3日履勘現場時，社區住戶不
    乏加裝塑膠布遮雨（見原審卷第109頁相片），益徵徐慧如
    證詞可信；而陳宅後陽台地面至天花板高度283公分，陳昭
    禾黏貼防雨塑膠布勢必要爬上水泥護欄處，其墜樓應非故意
    造成。被上訴人於警訊供稱：當天早上別人說昨晚有人在住
    宅後面死掉，我不覺得有異，後來在住宅看到死者拖鞋與鑰
    匙在家，往陽台外看到封鎖繩，覺得有異，向警查詢才得知
    兒子死亡一事。兒子生前並無不正常情緒反應，前一晚母子
    尚且泡茶到21時許，在兒子房間沒見到任何遺書或字條等語
    （見相驗卷第7頁筆錄）。被上訴人嗣向檢察官亦供稱：昨
    晚（指20日）8點到死者住處，到11點死者吃完麵包回房，
    我就睡覺，第二天早上他女友找不到他，後來我與管理員聊
    天得知昨晚有人跳樓，我回死者房間才發覺此事。死者作外
    勞仲介，我知道他有保險，塑膠布是要擋風雨等語（見相驗
    卷第23頁正反面筆錄），次日已向檢察官提供包括系爭保險
    附約在內之全部保險資料（見相驗卷第30頁筆錄）；核與徐
    慧如證言及現場狀況相符，被保險人於墜樓前後均無自殺癥
    兆，應認被上訴人主張其子意外墜樓為真實。
  (四)陳昭禾死亡後，經臺灣臺北地方法院檢察署檢察官督同檢驗
    員甲○○相驗，陳昭禾兩眼瞳孔呈約直徑2.5mm，右眼呈「
    挫裂傷瘀腫」，右額、右頰、右顴部呈「擦挫傷」、唇呈「
    挫傷」、耳鼻血流出狀，頸部呈皮下氣腫，前胸「擦挫傷」
    、骨折、血氣胸，腹呈腫大內出血狀，右側背呈皮下氣腫，
    右上臂腋部呈「挫傷」，上臂略脫臼狀，右前臂右肘「擦挫
    傷」、右手腕「擦挫傷」併骨折，右大腿外側大片「擦傷」
    ，左前臂呈「擦傷」併皮下氣腫，左大腿「大片挫傷」、左
    膝「挫傷」，亦有相驗屍體證明書、驗斷書、相驗報告書可
    佐，檢察官遂判定陳昭禾整理防水布簾不慎墜樓致死（見相
    驗卷第31至35頁、第47頁）。鑑定人即檢驗員甲○○且證稱
    ：死者外傷是高處墜落導致死亡，我們當天到現場採證，他
    家後陽台有擋風塑膠物，有用膠布貼起來，那段時間有颱風
    ，從現場拖鞋及跡證、家屬證詞，塑膠布有脫落，他必須爬
    上去貼好，死者女朋友也說這都是死者在貼，他都是直接爬
    上去貼，而且從死者經濟狀況、工作狀況、感情狀況、健康
    情形來看也沒有自殺的動機，經過檢察官查證，那段時間也
    沒有加保的情形，所以認定為意外。證人有聽到叫聲，所以
    才會去看，發現死者墜落。一般來說，高速墜落的案件，很
    少發出叫聲，而是墜落後被發現才知道，如果是意外，會有
    反射動作，所以會發出聲音求救，本件的情形應屬意外。距
    離不是唯一的證據，碰到東西也會改變距離，死者身上有擦
    傷，擦傷就是碰到粗糙的物品，死者墜落的地面是草地，可
    見有碰到物品，所以水平距離不是唯一依據，系爭大樓為13
    樓，大約36米，如果是自殺的話，經過計算大概水平移動至
    少要超過6公尺以上才能認定有跳的動作，加上當時有颱風
    ，也會有部分的影響，死者因為身上有擦傷，所以水平距離
    不是認定的唯一依據。死者致死原因是前胸及臉正面碰撞地
    面，但在大腿後側有擦傷，右手臂前側近手腕處有骨折、有
    擦挫傷，有擦挫傷代表接觸面，肘部、前臂、上臂有擦挫傷
    ，代表也有接觸面，「與前胸直接致死的部位不在同一平面
    上，不是同一時間造成，有時間差」。我們沒有將水平距離
    列為唯一依據，是因為死者還有擦挫傷，水平距離的計算，
    要看突出物與垂直壁的關係，如果有突出物，而從牆壁計算
    ，水平距離就不一樣，而且如果碰到物品，水平距離也會改
    變等語（見本院卷第46至47頁筆錄）。本院審核陳昭禾經濟
    狀況、工作情形、感情與健康、事故前並未加保，以往向安
    泰人壽保險股份有限公司投保壽險，94年始終止保約改向上
    訴人投保（見本院卷第180至189頁），應認陳昭禾並無自殺
    動機，臉部、四肢多處擦傷與前胸直接致死部位不在同一平
    面，也不是同一時間造成，顯與自殺跳樓情形不符；再參以
    海棠颱風解除警報甫於94年7月20日凌晨2時30分發佈，距陳
    昭禾墜樓不及一日，當時台北地區天候尚未隱定，檢察官與
    檢驗員判定陳昭禾整理防水布簾不慎墜樓致死，應屬可取。
  (五)再按，解釋意思表示應探求當事人之真意，不得拘泥於所用
    之辭句，民法第98條亦定有明文。解釋當事人所立書據之真
    意，以當時之事實及其他一切證據資料為其判斷之標準，不
    能拘泥字面或截取書據中一二語，任意推解致失真意，有最
    高法院19年上字第28號判例可稽。雖上訴人質疑「墜樓」並
    非系爭平安意外傷害保險附約第3條第1款及綜合保障附約第
    4條第1款所稱意外傷害事故（非由疾病引起之外來突發事故
    ）。然而，外來突發事故並非限定被保險人應處於靜態、不
    得有任何舉動而言；被保險人從事日常生活或工作之打掃、
    搬運、懸掛物品等活動時，因外在條件不盡理想（如：光線
    不足、工作場所光滑或不易攀附等）而造成各種損傷，仍應
    解為外來突發事故。上訴人執意認為陳昭禾不慎墜樓並非契
    約所指外來突發事故，並非可取。
  (六)經本院送請法務部法醫研究所鑑定陳昭禾死因，該所以法醫
    所（95）醫鑑字第2296號法醫文書審查鑑定書覆稱（見本院
    卷第66至75頁）：
    (1)依資料顯示死者墜落位置距住處陽台向下延伸之垂足壁約
      有844公分，水平延伸直壁702公分，故支持死者陳昭禾94
      年7月21日1時50分時分生墜樓事故時之水平移行距離至少
      約7公尺。
    (2)依一般樓高陳員居家於13樓，高度約為36公尺。
    (3)起跳點有女兒牆鐵欄杆為120.5公分，似無助跑起跳之可
      能，支持為立定跳遠之結果。
    (4)依文獻記載，換算可得起跳速率分別為：
      20度角度，起跳速率為2.50公尺／秒。
      30度角度，起跳速率為2.45公尺／秒。
      45度角度，起跳速率為2.36公尺／秒。
      60度角度，起跳速率為2.23公尺／秒。
      此速率已接近立定跳遠常人之極限2.7公尺／秒（以體育
      系學生角度21度測試換算結果），較支持死者有奮力跳出
      之可能性。
    (5)依一般高處墜樓動力學研判，一般高度在152公尺以下，
      受風力影響較小，且高樓有高聳立之高樓阻擋風切之形成
      ，一般可忽略計算之。
    (6)綜合研判：
      死者陳昭禾研判為高處墜樓死亡，以起跳高度36公尺、
        水平移行距離達7公尺推算，起始速率可達2.23至2.50
        公尺／秒，較支持有自主性奮力跳出之可能性，故可達
        7公尺之距離，以死者較高之身材（身高178公分）尚稱
        合理之起跳速率。
      若無其他明顯意圖或可能，則此類之自主性奮力跳出之
        型態，似較支持為自為。
      墜落與起點速率相關且均為依起跳角度呈拋物線型態。
    惟上揭報告並未說明陳昭禾墜地現場為草地，其臉部與四肢
    多數擦挫傷與跳樓傷勢不吻合，及是否曾碰到其他物品後影
    響墜地時水平移行距離？鑑定報告均未就此進一步分析。
  (七)經本院再函請鑑定機關說明上述起跳速率與自殺或意外關連
    為何，本件是否受空氣阻力、強風所影響而屬意外墜落。該
    所於96年9月5日以法醫理字第0960002531號函覆稱：（見本
    院卷第108至136頁）
    (1)依文獻及起跳速率可依物理公式原則概略運算，其運算結
      果可略有差異，依水平移行距離7公尺，高度約略在36公
      尺，則起始速率雖可因起跳角度（20度至60度）而有差異
      ，其約為2.66 至4.47公尺／秒之間，研判應非一般常見
      意外失足墜樓常見墜落點為接近騎樓之墜落結果。
    (2)一般高度在152公尺以上可超越最高之空氣阻力即達55公
      尺／秒之終端速度，故在超越152公尺以上則應考量空氣
      阻力產生滑行、移位之結果。
    (3)經查氣象資料，事發時颱風似已遠離臺灣地區，若確有二
      、三級以上之陣風，則應可就實際狀況計算其位移影響其
      水平距離之可能性。一般人體表面積約為1.6平方公尺，
      則可依文獻提示公式計算之。若本案確有颱風過境之事實
      證據，且恰在7級暴風半徑內，颱風風速大於每秒15公尺
      以上，以人體表面承受達97.2公斤‧公尺／秒‧秒則的確
      有「意外」之可能性。
    是依法醫研究所補充說明，尚不能完全排除陳昭禾意外墜樓
    可能性。衡諸颱風過後仍有突然陣風，並不違反經驗法則，
    本院參酌證人證詞及現場相關事證判斷陳昭禾為意外墜樓，
    與法醫所鑑定尚不相違，然上訴人僅憑陳昭禾墜地距離較遠
    即辯稱其係自行跳樓云云，其就保險金權利障礙事由未善盡
    舉證責任，顯屬無據，為本院所不採。
五、綜上所述，被上訴人主張為可採，上訴人所辯均無可取。從
    而，被上訴人依據系爭平安意外傷害保險附約與綜合保障附
    約、保險法第34條第2項，請求上訴人給付被上訴人350萬元
    及自94年10月28日起至清償日止，按年息10％計算之利息，
    為有理由，應予准許。是則原審判命上訴人如數給付，於法
    並無違誤，上訴意旨指摘原判決不當，求予廢棄改判，為無
    理由，應予駁回上訴。
六、本件為判決基礎之事證已明，兩造其餘主張、陳述及所提證
    據，經審酌後，認均與本件結論無礙，不再一一論列，併予
    敘明。
七、據上論結，本件上訴為無理由，依民事訴訟法第449條第1項
    、第78條，判決如主文。
中    華    民    國    97    年     1    月    22    日
                    民事第十三庭
                        審判長法  官  黃嘉烈
                              法  官  許文章
                              法  官  吳燁山
正本係照原本作成。
如不服本判決，應於收受送達後20日內向本院提出上訴書狀，其
未表明上訴理由者，應於提出上訴後20日內向本院補提理由書狀
（均須按他造當事人之人數附繕本）上訴時應提出委任律師或具
有律師資格之人之委任狀；委任有律師資格者，另應附具律師資
格證書及釋明委任人與受任人有民事訴訟法第466條之1第1項但
書或第2項（詳附註）所定關係之釋明文書影本。
中    華    民    國    97    年     1    月    23    日
                              書記官  于  誠
附註：
民事訴訟法第466條之1（第1項、第2項）：
對於第二審判決上訴，上訴人應委任律師為訴訟代理人。但上訴
人或其他法定代理人具有律師資格者，不在此限。
上訴人之配偶、三親等內之血親、二親等內之姻親，或上訴人為
法人、中央或地方機關時，其所屬專任人員具有律師資格並經法
院認為適當者，亦得為第三審訴訟代理人。


司法院資訊處製作；財團法人民間司法改革基金會備份。
